【裁判字號】    89,簡,6
【裁判日期】    890916
【裁判案由】    農藥管理法
【裁判全文】
臺北高等行政法院裁定                                  八十九年度簡字第六號
    原      告  甲○○
    被      告  新竹縣政府
    法定代理人  乙○○
右當事人間因農藥管理法事件，原告不服臺灣省政府中華民國八十九年六月十九日八
九府訴二字第一二五七六九號訴願決定，提起行政訴訟。本院判決如左：
    主      文
原告之訴駁回。
訴訟費用由原告負擔。
    事      實
緣原告為新竹縣新埔鎮區第一產銷班（吉園圃班）班員，種植有柑橘二公頃。
民國（下同）八十八年十一月十五日自行採樣送檢，經行政院農業委員會農業藥物毒
物試驗所檢出含有「芬殺松」農藥成份○．○六ｐｐｍ，因芬殺松屬未推薦使用於柑
橘樹之農藥，乃移由被告以違反農藥使用管理辦法第二條第五款規定，依據農藥管理
法第四十九條第五款規定據以裁處五千銀元（折合新台幣一五、○○○元）罰鍰。原
告不服，提起訴願，遭駁回，遂向本院提起行政訴訟。茲摘敘兩造訴辯意旨如左：原
告起訴意旨略謂：一、臺灣省政府訴願決定書中所述：『．．．本件訴願人在新竹縣
新埔鎮種植柑橘二公頃，於八十八年十一月十五日自行採樣送檢，經行政院農業委員
會農業藥物毒物試驗所檢出含有「芬殺松」農藥成份，．．．有該所「農產品農藥殘
留檢驗結果報告」附卷可稽，因「芬殺松」主要用於果實蠅防治之藥劑及引誘劑之混
合使用，因此該農藥係屬未推薦使用於柑橘樹之農藥，．．．』，與事實不符，該「
芬殺松」農藥係政府推薦給農民防治柑橘果實蠅藥劑之一，並非未推薦農藥，參見政
府編印之「植物保護手冊」第四一八頁及四二○頁及廖龍盛編著之「實用農藥」第三
八一至三八二頁。二、訴願決定書中所謂：故其以背負式點噴於樹木周圍之使用方法
亦顯有不當乙節，完全與果實蠅防治技術不符，原告並未將混合藥劑直接噴射在柑橘
果實上，而是以背負式點噴於樹木周圍，原告之農藥使用噴藥方法完全正確，也是多
年來各級農藥指導人員指導農友防治果實蠅之方法。至於為何檢出農藥「芬殺松」乙
節，原告亦甚感訝異，除非噴射時，藥霧由風吹到柑果上（其可能性不大），否則必
是檢驗工作人員不慎將原告之樣品與他人含有農藥「芬殺松」之樣品相混，才有原告
之柑橘被誤認含有芬殺松藥劑之情事發生。據訪查新埔鎮在同一時間，除四座里外，
尚有內立里、寶石里等不同地區、不同農戶之數位農友，其柑橘果實均檢出含有芬殺
松藥劑之情事，益證問題之發生係出在檢驗單位。被告所屬農業局於八十八年十二月
四日下午指派辦事員林曉梅前往原告及其他各里被檢出含有同樣「芬殺松」果農之果
園採取果實樣品送往複驗結果，全部均為合格，也可證明並非原告使用農藥之問題，
而是問題出在農藥檢驗單位。為此，原告訴請撤銷訴願決定及原處分等語。被告答辯
意旨略謂：一、原告稱政府農政單位從未印製宣導資料，未告知農民資訊，不懂法令
云云；然不論中央或地方農政單位及試驗所、改良場皆有印製各項宣傳資料，並透過
辦理各項講習、教育訓練加以宣導；原告及所屬產銷班為政府有案之「吉園圃」產銷
班，接受試驗所及改良場植物保護人員防治安全用藥技術指導，並非一般未經輔導之
農民。二、原告稱有所謂再抽驗合格免罰云云；每一農藥違規事件，其事實、情況、
原因不盡相同，所謂再複驗合格免罰，乃就同批號原樣品重驗，並非再抽驗其他樣品
；農藥殘留量會隨時間經過而消退，再抽驗合格除了對消費者有所保障外，農產品也
能順利送到市面上販賣，並不能改變原本違規事實；又農產品在未上市前由農政單位
負責管理監督，一但進入市場販賣，即成為商品，如有任何違害消費者健康安全之情
況，由衛生署依照「食品衛生管理法」等相關規定查處辦理，已非農政單位權責。三
、原告稱為防治果實蠅，將「芬殺松」混合蛋白質水解物，在柑橘園周圍作局部點噴
；政府為了防治農藥濫用違害人體健康，對果實蠅之防治採用生物防方法，於果園內
定點放置誘殺皮誘殺；百分之五十芬殺松乳劑混合蛋白質水解物固可防治果實蠅，但
其施藥方法為「於果實成熟前二個月或果實蠅急遽增加時起，作局部『佈施毒餌』，
每七天施藥一次」，並非以噴藥方式為之，原告用藥方式顯然有所不當；芬殺松主要
用於果實蠅防治藥劑與鬥引誘劑之混合使用，未推薦使用於柑橘樹，依據行政院衛生
署公告之「殘留農藥安全容許量」標準，在柑橘上不得檢出芬殺松農藥殘留。四、政
府為輔導農民正確使用農藥，以保護農作物並避免農產品農藥殘留量超過行政院衛生
署公告容許量，設計有農產品安全用藥標章「吉園圃」一種，並積極推廣，貼有「吉
園圃」標章之農產品，已為一般消費者大眾所信賴而優先採購，其販售價格也優於未
貼標章之農產品；原告謂其為主動送檢，無違法之意圖，但依據農藥使用管理辦法第
二條第五款規定：「農作物應按農藥標示記載使用方法及使用範圍施藥．．．．．」
；原告縱無違法之意圖，其未依照農藥標示記載施藥亦屬有過失，況原告及其所屬產
銷班為政府輔導之「吉園圃」產銷班，與政府約定使用「吉園圃」標章，對農藥之使
用自應負有較高注意義務責任，除遵守「農產品安全用藥『吉園圃』標章核發使用要
點」規定外，使用該標章之農產品不得使用政府禁用或未推薦使用之農藥，被告依據
農藥法第四十九條第五款規定僅處分五千銀元罰鍰（最高可處二萬五千銀元），實已
考量原告並無故意且係主動送檢之情況。綜上所述，被告所為之處分並無違法，亦無
不當，請依法駁回原告之訴等語。
    理      由
按「使用農藥者，應遵守左列規定：．．．五  農作物應按農藥標示記載之使用方法
及使用範圍施藥；施藥後，在規定間隔日數內不得採收。．．．」，農藥使用管理辦
法第二條第五款定有明文；又按「有左列情形之一者，處五千元以上二萬五千元以下
罰鍰：．．．五  違反第三十六條或第三十七條中央主管機關所定之辦法者。」，農
藥管理法第四十九條第五款亦有明文。查本件原告為新竹縣新埔鎮區第一產銷
班（吉園圃班）班員，種植有柑橘二公頃。原告為防治果實蠅，參考農藥商劉宗志推
薦之「實用農藥」一書，將未推薦使用於柑橘樹之芬殺松混合藥劑以背負式點噴於樹
木周圍，嗣於八十八年十一月十五日自行採樣送檢，經行政院農業委員會農業藥物毒
物試驗所檢出含有「芬殺松」農藥成份○．○六ｐｐｍ之事實，有原告於八十八年十
二月一日在新埔鎮農會制作，且經原告親筆簽名之談話筆錄、臺灣省農業藥物毒物試
驗所之農產品農藥殘留檢驗結果報告附於原處分卷可稽，尚堪信為真實。原告主張「
芬殺松」農藥係政府推薦給農民防治柑橘果實蠅藥劑之一，並非未推薦農藥，參見政
府編印之「植物保護手冊」第四一八頁及四二○頁及廖龍盛編著之「實用農藥」第三
八一至三八二頁云云，然被告否認之，本院觀諸原告所提出之行政院農業委員會農藥
技術諮議委員會審定，臺灣省政府農林廳編印之「植物保護手冊」第四一八頁、四二
○頁雖記載：「．．．如蟲數激增時，任選下表一種藥劑防除。．．．百分之五十芬
殺松乳劑○．四公升稀釋二百倍混合蛋白質水解物○．八公升稀釋一百倍，自果實成
熟前二個月，或果實蠅密度急劇增加時起，作局部施佈毒餌，每七天施藥一次。」但
此乃「植物保護手冊」就果實蠅蟲害防除方法之說明，尚難逕謂為政府推薦防治藥劑
，此觀諸本院依職權由行政院農業委員會農業藥物毒物試驗所網站摘印「植物保護手
冊」常綠果樹柑橘類網頁，上載「未推薦防治藥劑」自明；且原告所提出之廖龍盛編
著之「實用農藥」第三八一至三八二頁雖記載：柑橘果蠅可用四十公撮百分之五十芬
殺松乳劑二百倍稀釋液加蛋白質水解物一公升防治之，但此乃學理上之研究，是否經
推薦使用，該論著並未敘明，尚難據以認定芬殺松為推薦使用之農藥。又原告主張其
將芬殺松混合藥劑以背負式點噴於樹木周圍，使用噴藥方法完全正確云云，惟依原告
所提出之上開「植物保護手冊」第四二○頁記載：百分之五十芬殺松乳劑混合蛋白質
水解物其施藥方法為「自果實成熟前二個月，或果實蠅密度急劇增加時起，『作局部
施佈毒餌』，每七天施藥一次。」，並非以噴藥方式為之，原告用藥方式顯然有所不
當，原告所主張其使用噴藥方法完全正確云云，顯不足採。另原告主張其自行採樣送
檢之柑橘為何檢出農藥「芬殺松」乙節，其亦甚感訝異，除非噴射時，藥霧由風吹到
柑果上（其可能性不大），否則必是檢驗工作人員不慎將原告之樣品與他人含有農藥
「芬殺松」之樣品相混，才有原告之柑橘被誤認含有芬殺松藥劑之情事發生，據訪查
新埔鎮在同一時間，除四座里外，尚有內立里、寶石里等不同地區、不同農戶之數位
農友，其柑橘果實均檢出含有芬殺松藥劑之情事，益證問題之發生係出在檢驗單位。
被告所屬農業局於八十八年十二月四日下午指派辦事員林曉梅前往原告及其他各里被
檢出含有同樣「芬殺松」果農之果園採取果實樣品送往複驗結果，全部均為合格，也
可證明並非原告使用農藥之問題，而是問題出在農藥檢驗單位云云，然觀諸臺灣省農
業藥物毒物試驗所之農產品農藥殘留檢驗結果報告，同於八十八年十一月十五日分別
在新竹縣新埔鎮四座里、寶石里、內立里採樣，同於八十八年十二月十四日收成之柑
橘，有經評定合格者，有經評定殘留芬殺松農藥不合格者，如謂檢驗工作人員有將送
檢樣品相混之情事，結果何致如此？更何況原告自認其曾噴射芬殺松農藥，結果檢出
含有「芬殺松」農藥成份○．○六ｐｐｍ，亦不意外，而八十八年十二月四日再次採
樣複驗結果，雖均合格，但農藥殘留量會隨時間經過而消退，尚難因事隔二十日後之
複驗結果合格，倒推初驗結果不合格是不正確地。是以，原告上開主張純屬臆測之詞
，委無可採。原告既於柑橘樹以噴射之方法使用未推薦使用於柑橘樹之農藥芬殺松，
經行政院農業委員會農業藥物毒物試驗所於其送檢之柑橘檢出殘留芬殺松農藥，移由
被告以違反農藥使用管理辦法第二條第五款規定，依據農藥管理法第四十九條第五款
規定據以裁處五千銀元（折合新台幣一五、○○○元）罰鍰，與首揭法條之規定並無
不合，訴願決定予以維持，亦無違誤，原告之訴並無理由，應予駁回。
據上論結，本件原告之訴為無理由，爰依行政訴訟法第二百三十六條、第一百九十五
條第一項後段、第九十八條第三項前段判決如主文。
中      華      民      國    八十九    年      九      月     十五     日
                                  臺北高等行政法院  第三庭
                                                    法  官  吳慧娟
（以訴訟事件所涉及之法律見解具有原則性者為限，經最高行政法院之許可，得提起
上訴）  應於收受送達後二十日之不變期間內為之。
中      華      民      國    八十九    年      九      月     十五     日
                                                    書記官  葉冠伸


司法院資訊處製作；財團法人民間司法改革基金會備份。
